---
title: "Introducción a R"
author: "Pedro Delicado"
output:
  html_document: default
  pdf_document: default
---

```{r setup, include=FALSE}
knitr::opts_chunk$set(echo = TRUE)
```

## Índice
1. Entrar en la página web oficial de R.
2. Instalar R.
3. Instalar RStudio.
4. Crear objetos de R de distintos tipos, manejarlos y operar con ellos.
5. Leer ficheros de datos.
6. Hacer gráficos sencillos en R.
7. Exportar datos de R a otros formatos.

## 1. Entrar en la página web oficial de R
Hay (al menos) dos formas de acceder a los contenidos oficiales de R en Internet: 

* [**The R Project for Statistical Computing**](http://www.r-project.org), en  [http://www.r-project.org/]. Es la página web oficial de R.
* [**CRAN: The Comprehensive R Archive Network**](https://cran.r-project.org/), en [https://cran.r-project.org/]. Es la página desde la que descargarse los ficheros de instalación de R y también los paquetes (o librerías) que complementan la instalación básica de R.  


## 2. Instalar R.
Ir a [*CRAN*](https://cran.r-project.org/), descargar los ficheros de instalación e instalar R.

Aquí además hay mucha información sobre R:

* **Task Views.** Información sobre R agrupada por temas.
* **Search.** Buscar dentro de R.
* **Packages.** Librerías para realizar tareas específicas.
* **Manuals** y **Contributed.** Manuales de R a distintos niveles y en distintos idiomas. 
Son especialmente interesantes los siguientes:
  + *An Introduction to R* (en *Manuals*, 105 páginas). También disponible en castellano.
  + *R for Beginners* (Emmanuel Paradis, en *Contributed*, 75 páginas). También disponible en castellano.
  + *Introducción al uso y programación del sistema estadístico* (Ramón Díaz-Uriarte, en *Contributed*, slides).

## 3. Instalar RStudio.

* Ir a [https://www.rstudio.com/products/rstudio/download/], descargar los ficheros instalables e instalar [RStudio](https://www.rstudio.com). 
* Abrir RStudio y examinar los distintos marcos que aparecen: 
editor, consola, *environment*, gráficos, etc.
* Introducir el comando `help.start()` en la consola. Aparecen muchos de los documentos de ayuda de R que se pueden encontrar en CRAN. 


## 4. Crear objetos de R de distintos tipos, manejarlos y operar con ellos.

Primeros ejemplos: 
```{r}
x <- c(3,4,5,9)
y <- 2*x
print(x+y)
```

```{r}
plot(x,y)
```

```{r,fig.height=3,fig.width=9}
z <- x[c(2,4,1,3)]
par(mfrow=c(1,3))
plot(x,z)
plot(x,z,type="l")
plot(x,z,type="b")
par(mfrow=c(1,1))
```

```{r}
( A <- matrix(1:15,nrow=5,ncol=3) )
```

```{r}
( B <- matrix(-(1:10),nrow=5) )
```

```{r}
( C <- matrix((1:6)*100,ncol=3) )
```

```{r}
cbind(A,B)
```

```{r}
rbind(A,C)
```

```{r}
matrix(1:4,nrow=3,nco=3)
```

```{r}
A
C
A %*% t(C)
```

```{r}
(D <- matrix(round( 10 * runif(35) , 1), ncol=7))
dim(D)
```

```{r}
(W <- D[2:5, -c(1:2,6)])
```

```{r}
(invW <- solve(W))
```

```{r}
(W %*% invW)
```

```{r}
lista <- list(1,2,3,nombre=c("Laia","Adrian"), vector= c(4,6,1,0), TF = TRUE)
lista
```

```{r}
lista[[4]]
```

```{r}
lista$nombre
```

```{r}
names(lista)
str(lista)
class(lista)
```

```{r}
ll <- list(x = c(1,2,3,4), nombre=c("Laia","Adrian","Rebeca","Gerard"),
y= c(4,6,1,0), TF = c(T,T,F,F))
str(ll)
class(ll)
is.data.frame(ll)
as.data.frame(ll)
cbind(1:4,1:3)
``` 

En el documento **An Introduction to R**, ir al Apéndice A **A sample session** y reproducir esa sesión en RStudio.
Podéis abrir el script `A_sample_session.R`, que contiene toda esa sesión.
En RStudio utilizar `Ctrl + Enter` o `Ctrl + R` para ir ejecutando línea a línea.

Puede ser de interés ir al documento **Introducción al uso y programación del sistema estadístico**, de Ramón Díaz-Uriarte, y leer las partes 

  - Manejo de datos en R,
  - Gràficos en R,
  - Introducción a la programación en R,

con el RStutio abierto, e introducir las instrucciones que vayan apareciendo en el documento.

## 5. Leer ficheros de datos y exportar datos de R a otros formatos.
Trabajaremos ahora con un conjunto de datos.

* Entrar en **Excel**, leer el fichero `presion.xls`. 
Este fichero contiene los valores de la presión sistólica y diastólica de 40 mujeres antes de entrar en un ensayo clínico.
* Guardarlo en formato de texto con extensión `csv`.
* Abrir el fichero `presion.csv` con un editor de textos (por ejemplo con [Notepad++](https://notepad-plus-plus.org/)) y chequear lo siguiente:
  + ¿Tiene el fichero una primera línea con los nombres de las variables?
  + ¿Cómo están separadas las columnas consecutivas? ¿Por espacios en blanco? ¿Por algún carácter como "," o ";"? ¿Por tabuladores?
  + ¿El punto decimal es un punto o una coma?
* Entrar en RStudio.
* Leer los datos del fichero `presion.csv` como un `data.frame`. Utilizar la función `read.table` o una de sus versiones preparadas para ficheros `csv`: `read.csv` o `read.csv2`.

```{r}
# help(read.table)
presion <- read.csv2("presion.csv")

class(presion) 

names(presion)

head(presion)

tail(presion)
```

## 6. Hacer gráficos sencillos en R.

* Hacer una descripción estadística gráfica y numérica sencilla de las dos variables recién leídas: `PresSis` y `PresDia`.

```{r}
par(mfrow=c(1,2))
hist(presion$PresSis)
hist(presion$PresDia)
par(mfrow=c(1,2))
```

* Hacer un gráfico de dispersión de una variable frente a otra.

```{r}
plot(presion$PresSis, presion$PresDia)
```

## 7. Exportar datos de R a otros formatos.

* Dividir cada una de las variables `PresSis` y `PresDia` por su mediana.

```{r} 
PresSis_relativa <- presion$PresSis/median(presion$PresSis)
PresDia_relativa <- presion$PresDia/median(presion$PresDia)
```

* Añadir al data.frame `presion` las variables que acabamos de crear.

```{r} 
presion$PresSisRel <- PresSis_relativa
presion$PresDiaRel <- PresDia_relativa

names(presion)

head(presion)
```

* Escribir en un fichero de texto ese `data.frame`. Leerlo después desde el programa **Excel**.

```{r}
write.csv2(presion,file="presion_new.csv", row.names = FALSE)
```

* Guardar el data.frame `presion` en un fichero de datos en un formato propio de R, con extensión `Rdata`.

```{r}
save(presion,file="presion.Rdata")
```

* También se puede guardar todos los elementos del entorno de trabajo (*Environment*):



```{r}
save.image(file="todo.Rdata")
```


* Borrar ahora todos los objetos del *Environment*: 

```{r}
rm(list=ls())
ls()
```

* Recuperar ahora el data frame `presion`que hemos guardado en `presion.Rdata`: 

```{r}
load(file="presion.Rdata")
ls()
```

* También podmos recuperar un entorno de trabajo completo que hayamos guardado con `save.image`: 

```{r}
load(file="todo.Rdata")
ls()
```
